【裁判字號】    95,上易,594
【裁判日期】    951014
【裁判案由】    返還借款等
【裁判全文】
臺灣高等法院民事判決                 95年度上易字第594號
上  訴  人  甲○○
被  上訴人  乙○○
訴訟代理人  林秀蓉律師
上列當事人間請求返還借款等事件，上訴人對於中華民國95年 5
月25日臺灣臺北地方法院94年度訴字第6259號第一審判決提起上
訴，經本院於95年10月3日言詞辯論終結，判決如下：
    主      文
原判決關於駁回上訴人後開第二項之訴部分及訴訟費用之裁判均
廢棄。
被上訴人應給付上訴人新台幣貳拾萬元及自民國九十四年十一月
九日起至清償日止，按年息百分之五計算之利息。
其餘上訴駁回。
第一、二審訴訟費用由被上訴人負擔四分之一，餘由上訴人負擔
。
    事實及理由
一、本件上訴人主張：
  (一)上訴人曾以女兒馬鳳德名義，與被上訴人共同參加陳宜靜召
    集之合會，嗣陳宜靜因冒標而宣告倒會，對上訴人負有新台
    幣（下同）79萬元之合會債務，因陳宜靜代為墊付被上訴人
    每月應繳之會款，共計235萬元，而對被上訴人有235萬元之
    代墊款債權；又陳宜靜向被上訴人請求償還前開235萬元代
    墊款時，被上訴人向上訴人請求將上訴人對陳宜靜之合會債
    權79萬元（下稱系爭債權）借予伊，以便伊向陳宜靜主張抵
    銷，上訴人乃將系爭債權轉讓借予被上訴人，兩造成立消費
    借貸之法律關係，被上訴人依民法第 478條規定，自應返還
    79萬元予上訴人。
  (二)被上訴人對於上訴人一再請求還款之要求，非但未表示異議
    ，反承諾還款20萬元，即使依被上訴人所稱：「當時約定日
    後包一謝禮酬謝」，無論酬謝之金額為何，既約定有酬謝，
    自屬有償。
  (三)若兩造間未成立消費借貸契約關係，則被上訴人就債權讓與
    之原因行為，屬無法律上原因，被上訴人以上訴人轉讓之系
    爭債權與伊對陳宜靜所負之債務抵銷，所獲79萬元之利益，
    即屬不當得利。
  (四)爰依消費借貸契約及不當得利之法律關係，求為判命被上訴
    人應給付上訴人79萬元及加付法定遲延利息等語。
二、被上訴人則以：
  (一)上訴人之妻與被上訴人有親屬關係，兩造均參加陳宜靜召集
    之合會而遭冒標倒會，嗣於91年間，陳宜靜以被上訴人未清
    償代墊會款債權為由，對被上訴人提起訴訟，當時上訴人基
    於 2人同為親戚，且陳宜靜冒標倒會之金額高達9732萬元，
    上訴人對於陳宜靜之會款債權根本無法獲償，乃將系爭債權
    無條件讓與被上訴人向陳宜靜抵銷，上訴人並將該債權讓與
    之事實通知陳宜靜，當時被上訴人感念上訴人之協助，乃表
    明該債權若經法院認定，日後將包一謝禮酬謝。
  (二)上訴人於債權讓與過程中，從未向被上訴人提及或要求任何
    對價，也未表明係債權借貸，債權讓與書上亦無借款或借債
    權等記載，然上訴人卻於該民事案件確定後，以存證信函向
    被上訴人要求返還借款79萬元，被上訴人無法接受。
  (三)被上訴人對陳宜靜尚有其他債權可主張抵銷，無須向上訴人
    借79萬元債權抵銷對陳宜靜所負之債務後，再清償上訴人79
    萬元。被上訴人未對上訴人所發存證信函回覆，不生被上訴
    人對存證信函所載無異議之效果，故兩造間無借貸關係存在
    。
  (四)被上訴人係基於上訴人之債權讓與法律行為受讓系爭債權，
    非無法律上原因而受利益，不成立不當得利等語，資為抗辯
    。
三、原審對於上訴人之請求，為其敗訴之判決，上訴人聲明不服
    ，提起上訴，上訴聲明：(一)原判決廢棄。(二)被上訴人應給付
    上訴人79萬元，及自起訴狀繕本送達翌日起至清償日止，按
    年息百分之五計算之利息。被上訴人答辯聲明則求為判決駁
    回上訴。
四、兩造不爭執之事實：兩造均參加陳宜靜召集之合會，嗣陳宜
    靜因冒標而倒會，上訴人對陳宜靜有系爭債權，被上訴人則
    因陳宜靜代墊應繳會款， 對陳宜靜有235萬元之代墊款債務
    ，而陳宜靜向被上訴人起訴請求返還該235萬元， 經上訴人
    將其對陳宜靜所有之系爭債權轉讓予被上訴人，並由上訴人
    通知陳宜靜，而生債權讓與之效力，被上訴人復於該民事案
    件中，就該受讓之系爭債權，向陳宜靜主張抵銷等事實，有
    債權讓與書（見原審卷第18頁，其上就上訴人對陳宜靜之債
    權金額誤載為80萬元）、 臺北信維郵局第11649號存證信函
    （見原審卷第19頁，其上就上訴人對陳宜靜之債權金額誤載
    為80萬元）、原審簡易庭91年度北訴字第31號民事判決（見
    原審卷第6-9頁）、本院92年度上易字第355號民事判決為證
    （見原審卷第27-38頁）， 復為兩造所不爭執，自堪信為真
    實。
五、本件之爭點：
  (一)兩造就上訴人將其對陳宜靜所有之系爭債權讓與被上訴人時
    有無約定對價？是否成立消費借貸？
  (二)被上訴人以上訴人讓與之系爭債權與其對陳宜靜所負之債務
  抵銷，是否成立不當得利？
六、爭點一：兩造就上訴人將其對陳宜靜所有之系爭債權讓與被
    上訴人時有無約定對價？是否成立消費借貸？
  (一)上訴人主張兩造間就系爭債權之轉讓，係約定為有償轉讓等
    語。但為被上訴人否認，經查：
    1.據證人陳君豪於原審證稱：「借會的時候，我沒有在場，
      我是事後才知道，是原告（即上訴人）打電話給我，他說
      要請我打電話告訴陳享平，請他轉告原告要請被告（即被
      上訴人）還錢，經過我聯繫後，被告有打電話給我，雙方
      有跟我一起協商，原告要求還錢，被告說我沒有辦法，只
      能還20萬元」等語（見原審卷第64頁）；查：依證人陳君
      豪之證詞，被上訴人既於事後協商時表示願給付20萬元予
      上訴人，是該20萬元即為上訴人讓與系爭債權之對價。
    2.又上訴人曾以存證信函表示系爭債權係借予被上訴人，催
      告被上訴人償還款項，且該存證信函已送達被上訴人，此
      有上訴人提出之桃園成功路郵局第 978號存證信函（見原
      審卷第80頁）、桃園南門郵局第1071號存證信函及掛號郵
      件收件回執為證（見原審卷第10頁），參以：被上訴人並
      未就上開存證信函之內容表示異議，及承諾願給付上訴人
      20萬元以為答謝等情以觀，足認被上訴人承認該存證信函
      所載之內容；且兩造就系爭債權之讓與，確有給付對價20
      萬元之合意甚明，上訴人自得請求被上訴人給付該對價20
      萬元。
    3.綜上，兩造於約定上訴人讓與系爭債權時，就被上訴人應
      給付對價20萬元一事確有合意，被上訴人抗辯系爭債權之
      轉讓，未有約定對價，係無條件讓與云云，自不足採。
    4.按消費借貸以有借用他人之物為前提。經查上訴人一再主
      張借貸者為會款債權而非物，自與借貸法律要件不符。況
      債權讓與之原因多端，非謂上訴人有會款讓與之事實，即
      得推論有消費借貸之事實存在，且上訴人亦未能舉證證明
      兩造間有借款或借債權意思之一致，故本件並未成立消費
      借貸，上訴人主張成立消費借貸79萬元云云，並不可採。
  (二)被上訴人抗辯：若被上訴人應允清償抵銷數額之全數，其債
    務反而加重，無此必要及利益云云，惟查：
    被上訴人於原審所提之被證4即本院判決第11頁第1行起即明
    白認定「惟乙○○對陳宜靜亦享有一佰六十八萬元之債權，
    可供抵銷（440000＋790000＋450000＝0000000） ，則經抵
    銷後，陳宜靜對乙○○之債權即全部消滅，不得再向乙○○
    請求」。其中判決所指之「790000」即為本件之系爭債權。
    換言之，被上訴人原積欠陳宜靜117萬餘元 ，經陳宜靜訴請
    給付，被上訴人乃以上訴人及其他人所轉讓而來之債權主張
    抵銷之，始免除對陳宜靜之給付責任。易言之，若被上訴人
    未自上訴人受讓系爭債權，用以抵銷債務79萬元，被上訴人
    仍需對陳宜靜負清償之責任，故被上訴人自上訴人受讓系爭
    債權，明顯減輕79萬元之債務。被上訴人抗辯若應允清償抵
    銷之數額全數，其債務反而加重、無此必要及利益云云，與
    實情不符，自不足採。
  (三)被上訴人又抗辯：上訴人於辦理系爭債權轉讓事宜時，未請
    律師另行書立報酬之書面，有違常情云云，惟查：
    被上訴人與陳宜靜間之清償借款案件，乃一同委任原審訴訟
    代理人「林秀蓉律師」為訴訟代理人，此有卷附台北地方法
    院91年北訴字第31號及本院92年上易字第 355號判決首頁可
    稽（見原審卷第27頁）。亦即被上訴人與陳宜靜於原審法院
    清償借款案件訴訟中，為免除對陳宜靜之付款責任，始與上
    訴人辦理轉讓系爭債權事宜。查林秀蓉律師為被上訴人與陳
    宜靜間上開案件之訴訟代理人，自無可能向上訴人建議應另
    立報酬之書面？林律師基於保護其當事人（被上訴人）之利
    益，而未替上訴人另立報酬書面才符常情。若其替與其當事
    人利益相衝突之上訴人另立報酬之書面，反不合常情。被上
    訴人上開抗辯，亦不足採。
  (四)被上訴人另抗辯：被上訴人願支付之20萬元，與債權轉讓無
    對價關係云云，惟查：
    被上訴人於借會抵債後，上訴人向被上訴人要求償還時，被
    上訴人允諾返還20萬元，被上訴人並不爭執，亦為證人陳君
    豪於原審證實在卷，已如前述。則被上訴人既允諾返還20萬
    元，此20萬元自為雙方轉讓之對價（即為「有償」轉讓）。
    被上訴人上開抗辯，尚不足採。
七、爭點二：被上訴人以上訴人讓與之系爭債權與其對陳宜靜所
    負之債務抵銷，是否成立不當得利？
    經查，上訴人主張若兩造間未成立消費借貸之契約關係，則
    被上訴人因以系爭債權與其對陳宜靜之債務主張抵銷，所得
    之79萬元利益，即屬不當得利云云。然查，上訴人對於同意
    讓與系爭債權予被上訴人一節並未爭執，復有債權讓與書可
    稽（見原審卷第18頁），系爭債權既因上訴人同意讓與被上
    訴人，則被上訴人受讓系爭債權即有法律上之原因，嗣後被
    上訴人以其受讓之系爭債權與前開債務主張抵銷，亦屬正當
    行使權利之行為，並非無法律上之原因，而受有利益，核與
    不當得利之成立要件不符，是上訴人上揭主張容有誤會。
八、綜上，上訴人係有償讓與系爭債權予被上訴人，且其對價為
    20萬元，已如前述，被上訴人依上開約定之法律關係請求被
    上訴人給付20萬元及自起訴狀繕本送達翌日（94年11月 9日
    ）起至清償日止，按年息百分之五計算之利息，即屬正當，
    應予准許。至逾上開範圍之請求則不應准許，原審就上開應
    准許部分為上訴人敗訴之判決，自有未合。上訴意旨指摘原
    判決此部分不當，求予廢棄改判，為有理由，自應由本院將
    原判決此部分廢棄改判如主文第 2項所示。至原審就上開不
    應准許部分，為上訴人敗訴之判決，經核並無不合。上訴意
    旨，指摘原判決此部分不當，求予廢棄改判，為無理由，應
    予駁回。
九、本件事證已臻明確，兩造其餘攻擊防禦方法，核與判決結果
    已不生任何影響，不再贅述。
十、據上論結，本件上訴為一部有理由，一部無理由，依民事訴
    訟法第450條、第449條第1項、第79條，判決如主文。
中    華    民    國    95    年    10    月    14    日
                    民事第三庭
                        審判長法  官  林敬修
                              法  官  張靜女
                              法  官  劉勝吉
正本係照原本作成。
不得上訴。
中    華    民    國    95    年    10    月    16    日
                              書記官  李翠齡


司法院資訊處製作；財團法人民間司法改革基金會備份。
